ACORDAO-COMPLETO-2305167

ACÓRDÃO 449/2019 ATA 6/2019 - PLENÁRIO

Vistos, relatados e discutidos estes autos de representação, com pedido de medida cautelar, apresentada pela empresa Aeronet Tecnologia e Representações Ltda., com fundamento no § 1º do art. 113 da Lei 8.666/1993 e no inc. VII do art. 237 do Regimento Interno desta Casa, acerca de possíveis irregularidades referentes ao edital e à forma de condução, pelo então Ministério da Indústria, Comércio Exterior e Serviços - MDIC, do Pregão Eletrônico 21/2017 (Processo Administrativo 52007.100344/2017-16) , cujo objeto é a contratação de empresa especializada na execução dos serviços, de natureza continuada e por demanda, de manutenção predial, recuperação de pisos, revestimentos e outros serviços de adequação física de instalações com fornecimento de mão de obra, peças e serviços, nos edifícios sob a guarda ou uso do Ministério da Indústria, Comércio Exterior e Serviços,
ACORDAM os Ministros do Tribunal de Contas da União, reunidos em sessão Plenária, diante das razões expostas pelo Relator, em:
9.1. conhecer da presente representação, já que satisfeitos os requisitos de admissibilidade previstos nos arts. 235 e 237, inc. VII, do Regimento Interno deste Tribunal, para, no mérito, considerá-la parcialmente procedente;
9.2. indeferir o pedido de medida cautelar apresentado pela representante, tendo em vista a inexistência dos pressupostos necessários para tanto;
9.3. recomendar ao Ministério da Economia, com base no inc. III do art. 250, do Regimento Interno desta Casa, a adoção de medidas no sentido de que os estudos técnicos que precederem as futuras contratações de manutenção predial também compreendam a observância de outros modelos de contratação de idêntico objeto, a exemplo daquele previsto no edital 16/2014 do Tribunal de Contas da União, de modo a avaliar, em especial e entre outros, os pontos abaixo elencados:
9.3.1. razoabilidade e possibilidade de definir maior nível de detalhamento às especificações de materiais;
9.3.2. inclusão de previsão de formas de remuneração ou compensação por serviços prestados em horário extraordinário, especialmente para os profissionais residentes;
9.3.3. levantamento criterioso de materiais e equipamentos necessários à manutenção anual dos seus sistemas, de modo a reduzir riscos de sua insuficiência e de exaurimento precoce da margem de 10% para peças não previstas;
9.3.4. conveniência quanto à inclusão do sistema de ar condicionado na contratação de manutenção predial, assim como a devida sincronia de vigência contratual com o fornecimento de peças para tal sistema, dado o risco potencial de exaurimento, no contrato de manutenção predial, da margem de 10% para peças não previstas, em decorrência da não efetivação da contratação específica do sistema em questão;
9.4. determinar ao Ministério da Economia, com fulcro no inc. II do art. 250 do Regimento Interno desta Casa, que elabore e encaminhe a este Tribunal, no prazo de até 30 (trinta) dias, plano de ação atinente às medidas indicadas no item precedente;
9.5. dar ciência ao Ministério da Economia acerca das seguintes impropriedades verificadas no Pregão Eletrônico 21/2017, conduzido pelo então Ministério da Indústria, Comércio Exterior e Serviços - MDIC, a fim de que sejam adotadas medidas com vistas a evitar a ocorrência de outras semelhantes:
9.5.1. ausência de descrição dos edifícios sob sua responsabilidade em edital, assim como da distribuição, entre eles, de profissionais, serviços, em desacordo com o art. 3º da Lei 8.666/1993;
9.5.2. previsão de que os equipamentos, ferramentas e materiais para execução dos serviços não previstos na planilha anexa ao edital 21/2017 (a exemplo do previsto no item 13.6.1 do termo de referência) , ainda que passíveis de identificação, quantificação e mensuração, deverão constar do BDI, previsão essa que vai de encontro à jurisprudência pacífica desta Corte de Contas (e.g. Acórdãos 2622/2013, 1765/2012, 1638/2011, todos do Plenário) ;
9.5.3. previsão de normas relativas a sistemas de cabeamento estruturado de telecomunicações para o item "Manutenção predial e ar condicionado", item 6.4 do termo de referência, não guardando relação de pertinência, em desacordo com o art. 3º da Lei 8.666/1993;
9.5.4. ausência de informações que contribuiriam para maior clareza do edital, a exemplo da informação de que as peças para o sistema de ar condicionado, incluindo VRF, serão adquiridas por meio de contrato específico, assim como da informação de que a compra de lâmpadas se dará em contrato específico, restando, portanto, em desacordo com o art. 3º da Lei 8.666/1993;
9.6. determinar o encaminhamento de cópia deste acórdão à representante e ao Ministério da Economia; e
9.7. autorizar o arquivamento deste processo, nos termos do inc. V do art. 169 do RI/TCU, sem prejuízo do monitoramento das medidas a serem adotadas em decorrência do item 9.3 deste Acórdão.

Representação, com pedido de medida cautelar, acerca de possíveis irregularidades referentes ao edital e à forma de condução do pregão eletrônico para execução dos serviços de manutenção predial, recuperação de pisos, revestimentos e outros serviços, nos edifícios sob a guarda ou uso do Ministério da Indústria, Comércio Exterior e Serviços  MDIC.

Ministério da Indústria, Comércio Exterior e Serviços - MDIC.

3.	Representante: Aeronet Tecnologia e Representações Ltda., CNPF 38.064.549/001-12.

13.1. Ministros presentes: José Mucio Monteiro (Presidente), Benjamin Zymler, Raimundo Carreiro, Ana Arraes e Bruno Dantas.
13.2. Ministros-Substitutos convocados: Augusto Sherman Cavalcanti (Relator), Marcos Bemquerer Costa e André Luís de Carvalho.

ACORDAO-COMPLETO-2354622

Acórdão de Relação 1450/2019 - Plenário

Acórdão de Relação

AUGUSTO SHERMAN

Trata-se de representação, com pedido de medida cautelar, apresentada pela empresa Aeronet Tecnologia e Representações Ltda., com fundamento no § 1º do art. 113 da Lei 8.666/1993 e no inc. VII do art. 237 do Regimento Interno desta Casa, acerca de possíveis irregularidades referentes ao instrumento convocatório e à forma de condução, pelo Ministério da Indústria, Comércio Exterior e Serviços - MDIC, do Pregão Eletrônico 21/2017 (Processo Administrativo 52007.100344/2017-16) , cujo objeto é a contratação de empresa especializada na execução dos serviços, de natureza continuada e por demanda, de manutenção predial, recuperação de pisos, revestimentos e outros serviços de adequação física de instalações com fornecimento de mão de obra, peças e serviços, nos edifícios sob a guarda ou uso daquele órgão.
2.	No que se refere ao conteúdo deste feito, às medidas saneadoras e análises levadas a efeito, assim como quanto às conclusões e propostas de encaminhamento apresentadas pela área técnica desta Casa, adoto como relatório a instrução constante da peça 16, a qual contou com a concordância do Diretor da Área (peça 17) e do Secretário de Controle Externo da Selog (peça 18) , passando a transcrevê-la, com os eventuais ajustes de forma julgados pertinentes:
"INTRODUÇÃO 
1. Trata-se de representação com pedido de medida cautelar inaudita altera parte, a respeito de alegadas irregularidades que teriam ocorrido no Pregão Eletrônico 21/2017, promovido pelo Ministério da Indústria, Comércio Exterior e Serviços (peça 1) , cujo objeto é:
'Contratação de empresa especializada na execução dos serviços, de natureza continuada e por demanda (por posto ou por diária, conforme especificado no Termo de Referência e seus anexos) , de manutenção predial preventiva, preditiva e corretiva das instalações físicas prediais, dos sistemas elétricos, hidro-sanitários, instalações/remanejamentos nos referidos sistemas, e ainda manutenção, instalação, conservação e recuperação de piso, revestimento, parede, teto, forro, pintura, telha, impermeabilização e demais serviços de adequação física das instalações civis, elétricas e hidro-sanitárias, através do fornecimento de mão de obra, peças e serviços nos edifícios sob a guarda ou uso do Ministério da Indústria, Comércio Exterior e Serviços'.
2. O certame, cujo valor estimado da contratação foi de R$ 2.517.981,39, contou com a participação de 33 empresas. Após a desclassificação da primeira colocada, em 18/1/2018 foi declarada vencedora a empresa Orion Telecomunicações, contratada em 22/1/2018 pelo valor da proposta de R$ 2.174.277,01.
HISTÓRICO
3. Na instrução inicial, esta Unidade Técnica propôs o conhecimento da representação, além da oitiva prévia, baseada no artigo 157 do RI/TCU, como medida necessária à análise dos pressupostos de adoção da medida cautelar pleiteada.
4. Em seu despacho, o MinistroRelator conheceu da representação, em face da grande quantidade de imperfeições apontadas que não teriam sido analisadas pelo MDIC, sem acolher, contudo, as questões suscitadas em relação à falta de análise da impugnação em decorrência da falha do e-mail da Administração, por considerar afetas tão somente à esfera de interesse privado da licitante interessada, o que refugiria ao alcance da competência desta Corte.
5. A resposta da Unidade Jurisdicionada ao Ofício 17/2018-TCU/Selog de 18/1/2018 (peça 6) , que promoveu a diligência aprovada, foi encaminhada por meio do Ofício 29/2018-SEI-SE (peça 8) .
6. Em relação às supostas falhas do edital e seu termo de referência, a pregoeira apresentou respostas (peça 8, p. 44 - 46) a cada ponto elencado pela representante (pontos 10 a 38 da representação - peça 8, p. 35 - 38) , dos quais os mais relevantes foram abordados na instrução pretérita (peça 9) .
7. No Despacho à peça 11, o Relator entendeu não haver elementos suficientes para a decisão de mérito, remetendo os autos à Selog para nova instrução.
EXAME TÉCNICO
8. Em busca de aprofundar as análises, a Selog promoveu, em 19/03/2018, uma reunião com o Coordenador-Geral de Recursos Logísticos, o Coordenador de Atividades Auxiliares substituto e a Coordenadora de Compras e Procedimentos Licitatórios do MDIC.
9. Na oportunidade, questionados quanto aos aspectos de planejamento da contratação, os representantes técnicos do MDIC para a contratação em comento informaram terem seguido orientação, inclusive, da Procuradoria Jurídica, para mudança do formato da contratação, uma vez que a contratação anterior envolvia serviços regulados por normativos específicos, a exemplo da IN MP/SLTI 04 de 2010.
10. Ademais, as críticas quanto ao número de serviços e profissionais residentes no contrato anterior, considerado até então excessivo, teria levado a uma redução em busca de economicidade e eficiência.
11. Todavia, nada obstante as afirmações reiteradas, em sua manifestação à peça 8, de que todos os serviços e materiais seriam os adequados às necessidades do Ministério, suscitou-se, durante a reunião, a possibilidade de não serem, de fato, suficientes, uma vez que se observou uma redução de materiais em relação ao previsto no edital 15/2013 do Ministério do Planejamento, utilizado como base para o edital aqui em análise, dadas as semelhanças dos edifícios envolvidos nos dois editais. Outrossim, revelou-se dificuldade em relação à contratação específica para fornecimento de peças para o sistema de ar-condicionado.
12. Na hipótese de se concretizar a hipossuficiência de peças e materiais previstos no edital 21/2017, os representantes do MDIC aventaram como solução a rescisão amigável do contrato firmado.
13. Essas informações também são, portanto, consideradas nas análises dos itens pertinentes, e, consequentemente, nos respectivos encaminhamentos.
14. Passa-se a analisar as alegações contidas na representação.
a) Falta ao termo de referência a indicação precisa de quantos e quais são os edifícios ocupados pelo MDIC e se os serviços que se pretende contratar abrangem todos eles.
15. de acordo com o objeto do certame, o fornecimento de mão de obra, peças e serviços serão fornecidos 'nos edifícios sob a guarda ou uso do Ministério da Indústria, Comércio Exterior e Serviços'.
16. A própria representante faz menção ao edifício SEMPE, segundo edifício envolvido na contratação, além do Bloco J da Esplanada dos Ministérios, à página 6 de sua representação (peça 1) e, frise-se, afirma conhecer as estruturas ao alegar que há especificações incompatíveis à realidade das instalações.
17. Em sua manifestação em sede de oitiva prévia, o MDIC afirmou terem sido listados todos os serviços necessários aos dois edifícios, traçando, nessa ocasião, quadro com a composição dos profissionais previstos para cada um (peça 8, p. 45) .
18. O edifício em questão localiza-se à Quadra 2 do Setor de Autarquias Sul, distância para a qual não se vislumbram impactos relevantes nos custos da contratação em decorrência de eventuais transportes à sede.
19. Considerando que a previsão de vistoria às instalações possibilitaria o prévio conhecimento dos edifícios em que seriam prestados os serviços, além de que a própria representante faz menção a essas edificações, que indica ter tido acesso prévio à informação, e que todos os profissionais e serviços teriam sido dimensionados considerando a sua necessidade para a totalidade das edificações, consideramos que a impropriedade é de menor gravidade, de modo que se propõe a emissão de ciência à jurisdicionada quanto à ausência de discriminação em edital.
b) O item 2 do Termo de Referência não indica como os serviços serão pagos.
20. A previsão de forma de pagamento está prevista no item 21 ('DO PAGAMENTO') do TR e seus subitens e não no item 2, como suscita a representante.
21. Segundo alega o MDIC (peça 8, p. 45) , o referido item 2 contém somente a descrição dos sistemas que compõem os edifícios sob sua administração e que estariam envolvidos na contratação.
22. Adicionalmente, em resposta à alegação da representante, o MDIC resume a forma descrita no item 21 nos seguintes termos: 'Quanto ao pagamento, a mão de obra será paga mensalmente e o material será pago via ordem de serviço conforme sua necessidade de utilização' (peça 8, p. 45) .
23. Portanto, improcedente a alegação da representante.
c) O termo de referência não apresenta quais os métodos foram considerados para providenciar o levantamento dos materiais e seu quantitativo expostos na Planilha do Anexo I, tendo em vista serem insuficientes e em quantidade imprópria para a conservação/recuperação das edificações do MDIC.
24. O MDIC informa que a listagem de materiais que apresenta é a que consta da sua necessidade levantada junto à sua área de engenharia (peça 8, p. 45) .
25. de fato, trata-se de informação que deve constar do planejamento da contratação, na fase interna da licitação, não consistindo sua ausência do TR em necessária irregularidade.
26. Ao compulsar o TR, observa-se que os itens 2 e 7 (peça 13, pp. 1 e 4) apresentam os sistemas presentes e os seus componentes e respectivos quantitativos, respectivamente.
27. O representante não apresenta elementos para demonstrar que os quantitativos previstos pelo MDIC seriam insuficientes para a manutenção dos edifícios.
28. Improcedente, portanto, a alegação da representante.
d) O item 5.18 do TR prevê materiais de reposição, sem a correlata previsão do seu pagamento pelo órgão licitante, o que torna inviável a elaboração de proposta, sob risco de extremo prejuízo ao contratado e enriquecimento sem causa do contratante.
29. O item 5.18 apenas define o termo material de reposição, cumprindo o seu objetivo para tanto. A complementação das informações questionadas pela representante deve ser obtida com a leitura de dispositivos complementares, como demonstrado a seguir.
30. O MDIC afirmou em sua manifestação ter relacionado todo o material de que necessita no anexo I do TR (peça 8, p. 45) .
31. Por sua vez, a forma de pagamento é prevista no termo de referência do edital, como citado anteriormente, e prevê o pagamento de material e serviço com base em ordem de serviço (peça 8, p. 45) . No caso de material não previsto, o TR prevê que a contratada levantará 3 orçamentos para o material e o próprio Ministério poderá fazer uma cotação adicional, prevalecendo o menor dos 4 valores levantados, conforme os itens 8.3.2.1 e 8.3.2.2 do TR (peça 13, p. 6) .
32. Portanto, improcedente a alegação da representante.
e) O item 6.4 do TR indica normativos técnicos a serem observados para o item 'Manutenção predial e ar condicionado', entretanto, apresenta normas relativas a sistemas de cabeamento estruturado de telecomunicações que são impertinentes no caso concreto.
33. Em sua manifestação quanto ao tema (peça 8, p. 45) , o MDIC informa que as menções ao sistema de cabeamento deveriam ser desconsideradas, por não se aterem ao objeto e prever contratação específica futura.
34. Entendemos que a impropriedade em comento é de menor impacto na contratação e, em termos objetivos, não impede de efetuar proposta quanto ao tema. O próprio questionamento da representante demonstra que há clareza na separação das questões.
35. As normas apenas devem ser observadas em procedimentos e materiais empregados no decorrer da execução contratual e que, portanto, se não cabíveis no caso concreto, não haveria prejuízo à empresa que virá a prestar os serviços. Em outras palavras, se a empresa for executar manutenção de ar condicionado, por óbvio, não terá que observar normas procedimentais de cabeamento estruturado.
36. Nesse sentido, trata-se de erro formal, facilmente identificável pelas empresas do ramo e que não prejudicam as propostas ou a competição, uma vez que não são aplicáveis ao caso.
37. Portanto, parcialmente procedente a alegação da representante. Tem-se como suficiente a emissão de ciência da falha ao MDIC.
f) O item 7.1 do TR estabelece os principais itens dos serviços de manutenção predial preventiva e corretiva a serem atendidos, mas se omite quanto à listagem de peças, materiais, equipamentos e mão de obra específica para os sistemas de instalação de ar condicionado e instalações civis descritos no edital, tornando incerto como o órgão pretende executar serviços de manutenção do sistema sem previsão orçamentária para o material e mão de obra.
38. Em sua manifestação (peça 8, p. 45) , o MDIC afirma que 'as peças para o sistema de ar condicionado, incluindo VRF, serão adquiridas por meio de outro contrato, específico, objetivando redução de custos' para o Ministério.
39. Aduz que os serviços foram dimensionados de acordo com suas necessidades.
40. Ademais, a mão de obra para o sistema de refrigeração prevista no item 9.5 do TR prevê técnico de refrigeração e mecânico de ar-condicionado e refrigeração, na quantidade de 2 e 3 unidades, respectivamente. A representante não traz elementos para comprovar que esses profissionais, de fato, não seriam 'mão de obra específica para os sistemas de instalação de ar-condicionado' para comprovar sua afirmativa de que o termo de referência se omite quanto ao tema.
41. Considerando que outras 32 licitantes teriam formulado proposta, sendo que 18 disputaram efetivamente o objeto com novos lances, observa-se que, em princípio, as propostas puderam ser formuladas em termos objetivos com base na listagem de materiais, serviços e profissionais disponibilizados pelo termo de referência.
42. Entretanto, melhor clareza seria conferida ao edital caso a informação de que as peças para os aludidos sistemas serão adquiridas por meio de contrato específico fosse nele veiculada, o que deve ser objeto de ciência à Unidade Jurisdicionada.
43. Parcialmente procedente, portanto, a alegação da representante.
g) Nas alíneas do item 7.2, há exigências que se revelam incompatíveis/impertinentes com as instalações visitadas e já conhecidas pela ora impugnante.
44. A Unidade Jurisdicionada assevera que a representante não teria realizado a visita técnica de vistoria prevista em edital (peça 8, p. 45-46) e reafirma que são pertinentes e suficientes.
45. O termo de referência prevê o fornecimento de atestado de vistoria às empresas que o fizerem, como reproduzido abaixo, elemento que, frise-se, a empresa não juntou aos autos:
'24.3. À empresa que realizar a visita de vistoria, por profissional devidamente identificado, será fornecido atestado em que constará a identificação da empresa (razão social e CNPJ) , o nome do representante que realizou a visita/vistoria, o local de prestação do serviço vistoriado, a data da visita/vistoria e o nome do servidor do MDIC que acompanhou a inspeção, conforme modelo do Anexo IV-A do Termo de Referência'.
46. A representante, além de não fazer constar nos autos prova idônea de sua vistoria, composta pelo atestado de vistoria fornecido pelo MDIC, conforme o item 24.3 do TR, não apresenta quaisquer elementos outros para demonstrar que as especificações não seriam compostas como informa o MDIC.
47. Improcedente, portanto, a alegação da representante.
h) Não há dentre os profissionais previstos como residentes aqueles habilitados à execução propriamente de serviços de manutenção predial civil, como pedreiro, servente, ladrilheiro, serralheiro ou marceneiro, o que afeta a própria exequibilidade da exigência. Ainda, o item 8.2.2 do TR prevê como incumbência da mão de obra residente a execução de 'manutenções necessárias ao bom funcionamento da pasta'.
48. O MDIC reafirma que os serviços foram dimensionados de acordo com suas necessidades e que serão acionados somente os profissionais elencados no termo de referência (peça 8, p. 46) . Nesse diapasão, é relevante rememorar que a representante não apresenta qualquer comprovação de que teria feito a vistoria nas instalações prediais, o que, aliás, foi negado peremptoriamente pelo MDIC.
49. O MDIC prevê, na condição de não residentes, marceneiro e serralheiro a serem acionados por diárias, previstas em quantidade de 75 unidades.
50. A representante também não apresenta elementos para demonstrar a estrita necessidade dos profissionais que elenca. A título de exemplo, não há nos editais do TCU e do Ministério do Planejamento, já citados nesta instrução, a previsão de pedreiro ou de ladrilheiro.
51. Adicionalmente, ainda à página 46 da peça 8, o Ministério alega, in verbis, que 'o Termo de Referência baliza o suficiente os serviços elencados, dando mínima margem para adequações de serviço e imprevisibilidades. Não há descobrimento da empresa (sic) , não apenas pelo texto do Termo, mas também pela Teoria da Imprevisão ou Princípio da Revisão dos Contratos, que protege a empresa no caso de uma mudança significativa, o que não é o que se detém da leitura do item levantado. O item visa trazer cobertura plena às necessidades da administração no âmbito do MDIC'.
52. Por sua vez, a redação do item 8.2.2 contém a definição do que seria a mão de obra residente, conforme abaixo reproduzimos:
'A mão de obra residente compõe a força de trabalho essencial, básica e mínima para a execução dos serviços de manutenção predial civil do Ministério. Cabe a eles seguir não apenas as rotinas mínimas definidas neste Termo, mas também as manutenções necessárias ao bom funcionamento da Pasta. Caberá à empresa fornecer todas as condições para a realização dos serviços, desde o uniforme às peças. É de responsabilidade da empresa contratada também, em todos os serviços, a limpeza e o descarte de material'.
53. Nada obstante o termo 'manutenções necessárias ao bom funcionamento da Pasta' figure, no contexto utilizado pela representante como um termo indefinido, a leitura do referido dispositivo deve ser contextualizada no documento no qual é veiculada, o Termo de Referência, e interpretada com base nos sistemas que compõem as edificações envolvidas, assim como dos serviços e materiais por ele listados. 
54. Como citado pela Jurisdicionada, o TR prevê os serviços e as margens de imprevisibilidade, sendo o documento idôneo ao qual a contratante deve se ater e sob o qual a contratada se resguarda quando da assinatura do contrato, ademais, já realizada. Não vislumbramos, nesse contexto, riscos de insegurança jurídica que venham a submeter a contratada a obrigações que divirjam do objeto contratado ou sejam excessivamente onerosas.
55. Improcedente, portanto, a alegação da representante.
i) O item 8.2.3 prevê que a mão de obra não residente será oportunamente solicitada à contratada, a qual deverá disponibilizar o serviço em até 48 horas, que é materialmente inviável se manter equipe à disposição de demanda da empresa a fim de ser acionada em prazo tão exíguo, tornando-o economicamente inviável à luz do TR, motivo pelo qual há de ser adequado o item 9.6.2 do TR (relativo a Serralheiro) .
56. A representante não apresenta informações de que prazo seria razoável. Não houve no certame qualquer pedido de esclarecimento ou impugnação acerca do tema.
57. Ademais, considera-se que a mão de obra de marceneiro e serralheiro, listadas como as não residentes, não são incomuns ao serviço de manutenção predial, e, consequentemente, a uma empresa do ramo, ao que não soa desarrazoado tal prazo. 
58. Por fim, o certame contou com a participação de outras 32 participantes, dentre as quais 18 realizaram disputa efetiva pelo objeto.
59. Improcedente, portanto, a alegação da representante.
j) Os valores das peças previstas no Anexo I se apresentam defasados em relação ao preço de mercado em pelo menos 30%, não havendo no TR informações sobre como o órgão licitante obteve os referidos valores.
60. A afirmação em questão sofre contradição do resultado do certame licitatório, no qual participaram outras 32 licitantes e o preço estimado de R$ 2.517.981,39 foi reduzido ao final para R$ 2.174.277,01.
61. É corolário de uma redução de preços a sua adequação ao mercado. Lado outro, estando os valores de fato defasados em tal magnitude, o natural seria não haver qualquer interesse na prestação dos serviços, que foram disputados por mais de três dezenas de prestadores.
62. Ademais, a representante não trouxe qualquer elemento de indício para sustentar a alegação.
63. Improcedente, portanto, a alegação da representante.
k) O item 8.3.2, reconhecendo que no Anexo I não estão previstas a totalidade de peças passíveis de serem exigidas na manutenção, estipula que fora previsto saldo adicional de 10% para essa finalidade. Todavia, 90% das peças, materiais, equipamentos e serviços necessários ao conserto de possíveis defeitos nos sistemas indicados no TR não estão listados nas planilhas anexas ao TR, de modo a se tornar virtualmente inviável que o MDIC arque com a aquisição mediante o saldo estipulado no TR.
64. Em síntese, a representante, que não comprova ter feito as vistorias previstas, alega que o Anexo I do TR elenca apenas 10% de todo o material necessário à execução dos serviços, o que é negado pela Unidade Jurisdicionada, que afirma ter feito o levantamento de acordo com suas necessidades (peça 8, p. 45) .
65. Diante de tamanha discrepância, a representante não apresenta elementos concretos de que sistemas não poderiam ser mantidos com tamanha falha, ou exemplos de que material estaria ausente a ponto inviabilizar o funcionamento dos sistemas pela impossibilidade de manutenção. Tampouco teria realizado a vistoria, conforme demonstrado no item 'g'.
66. Objetivamente, o aspecto levantado não teria impedido a disputa por outros 32 licitantes, sendo que 18 disputaram efetivamente o objeto com novos lances.
67. Todavia, conquanto a Unidade Jurisdicionada tenha afirmado que sua lista de materiais fora construída com base na lista do edital 15/2013 do Ministério do Planejamento, uma vez que os edifícios daquele objeto são semelhantes ao do edital aqui em análise, observa-se que a lista de materiais contida no edital do MDIC é menor que a do MP, aumentando a probabilidade de maior utilização da margem de 10% prevista no edital e de exaurimento precoce, o que foi reconhecido pela Unidade Jurisdicionada. 
68. de igual modo, suscitou-se na reunião promovida na Selog, em 19/3/2018, que, na impossibilidade de contratação específica dos sistemas de ar-condicionado, poderá haver rápido esgotamento do percentual extra previsto. Considerando, ainda, que o contrato decorrente do pregão 21/2017 já se encontra assinado e em execução, há risco de a manutenção desse sistema ficar inviabilizada, além de impactar na manutenção dos demais sistemas. 
69. Ante o cenário acima delineado, os representantes do MDIC na reunião suscitaram a possibilidade de rescisão amigável do contrato, hipótese em que novo edital com adequações seria publicado.
70. Salienta-se que tal risco é mitigado na contratação de manutenção predial do Ministério do Planejamento, uma vez que esta não inclui o sistema de ar condicionado no objeto.
71. Destarte, inobstante os esforços empreendidos em busca de evolução de seu modelo contratual, em busca de melhor definição do escopo de sua contratação de manutenção predial, e em prol de maior economicidade e eficiência, revela-se a necessidade de definir criteriosamente os materiais necessários à manutenção dos sistemas envolvidos, bem como avaliar a inclusão do sistema de ar condicionado no escopo da contratação e, em caso positivo, planejar maior sincronia para as contratações auxiliares, como o fornecimento de peças ao sistema, algo que deverá ser considerado, portanto, nos estudos técnicos preliminares de futuras contratações.
72. Assim, propõe-se recomendar ao Ministério que, ao realizar os estudos técnicos preliminares das futuras contratações, proceda ao levantamento criterioso de materiais e equipamentos necessários à manutenção anual dos seus sistemas, de modo a reduzir riscos de insuficiência.
73. Adicionalmente, propõe-se recomendar que o MDIC reavalie a inclusão do sistema de ar condicionado na contratação de manutenção predial, além de melhor planejar a contratação para fornecimento de peças em contrato específico, por melhor sincronia com o contrato de manutenção, no caso de manter tal modelagem contratual, a fim de mitigar os riscos supracitados.
l) O item 8.3.2.3 fixa prazo de 3 dias úteis para a apresentação dos orçamentos das peças não contempladas, no entanto, ignora que não se trata de atividade previamente detalhada, tampouco inerente à estrutura interna da contratada, dependendo sempre da atuação de terceiros alheios à licitante e que não têm nenhuma obrigação de cumprir o referido prazo, o qual há de ser, por isso mesmo, excluído ou razoavelmente fixado em patamares mais realistas, sob pena de a contratada, prevendo sucessivas penalizações, ter de acrescentar o risco ao preço dos materiais e/ou serviços.
74. A representante não apresenta informação de qual seria o prazo razoável e mais realista para o cumprimento da exigência e sequer traz elementos para demonstrar a exiguidade do referido prazo.
75. Em termos de comparação, o edital do pregão eletrônico 15/2013 do Ministério do Planejamento traz previsão idêntica à do edital em análise.
76. Improcedente, portanto, a alegação da representante.
m) No item 9.2, a previsão genérica de 'quantitativo compatibilizado com as necessidades de planejamento e execução dos serviços' não é condizente com a premissa de que foram executados estudos para o dimensionamento do plano de manutenção preventiva e equipe residente, de modo a não permitir que a quantidade de mão de obra fornecida dependa exclusivamente de vontade posterior do gestor do contrato, como pode fazer parecer a aludida previsão editalícia.
77. A alegação da representante, reproduzida ipsis litteris, apresentada sem a reprodução do item em alusão, induz à ideia de que o termo estaria se referindo de forma insubsistente e subjetiva aos serviços prestados e de que não teriam sido definidos a contento, possibilitando grande margem de insegurança à contratada, o que não se verifica diante de sua leitura.
78. O referido item do TR possui a seguinte redação:
'Todos os profissionais deverão estar identificados por meio de crachás e uniformes, fornecidos pela empresa, em quantitativo compatibilizado com as necessidades de planejamento e execução dos serviços'.
79. Depreende-se da leitura direta do texto reproduzido que este se refere às identificações e uniformes dos funcionários da contratada. Adicionalmente, o quantitativo ao qual se refere se encontra disponibilizado no quadro do item 14.1 do referido termo de referência.
80. O termo 'quantitativo compatibilizado com as necessidades de planejamento e execução dos serviços', portanto, não é desacompanhado do quantitativo que o define e não impõe qualquer risco de subjetividade ou insegurança jurídica.
81. Improcedente, portanto, a alegação da representante.
n) No item 9.5, mais especificamente na alínea 'j', faz-se exigência de se 'produzir projetos executivos e as-built de sistema de supervisão e controle de utilidades (SSCU) , de layout e de instalações', entretanto, trata-se de item extremamente especializado, tanto para um Engenheiro Eletricista Pleno remunerado pelo salário-base (vide planilha do Anexo IV) , quanto para um técnico em automação, que não foi contemplado no TR. Além disso, esse serviço não integra o escopo do objeto e não há previsão de pessoal, material e equipamentos próprios para esse serviço, tornando-o incompatível com o serviço licitado nos moldes estipulados no instrumento convocatório.
82. O item em questão encontra-se na alínea 'j' do subitem 9.5.1 do TR (peça 13, p. 8) , como atribuição do engenheiro coordenador.
83. Quanto ao tema, assim se manifesta o MDIC (peça 15, p. 1) :
'Acerca da atribuição de 'produzir projetos executivos e as-built de sistema de supervisão e controle de utilidades (SSCU) , de layout e de instalações, com o auxílio da equipe', entende-se que um Engenheiro com graduação em engenharia elétrica, eletrotécnica ou eletrônica, com registro regular junto ao Crea-DF e experiência mínima de 1 (um) ano como engenheiro responsável de manutenção predial em instalações não residenciais, demonstrados em carteira profissional ou outros instrumentos e atestado (s) fornecido (s) por pessoas jurídicas de direito público ou privado, que comprovem a execução de serviço compatível ao descrito no Termo de Referência, acompanhado (s) da (s) respectiva (s) Certidão (ões) de Acervo Técnico - C.A.T., emitida (s) pelo Crea, que atendam às exigências do tipo de serviço contratado, em conjunto com a equipe contratada, e com o cadista, é capaz de produzir tais projetos e relatórios. Os sistemas incipientes ou inexistentes não serão observados, mas minimamente apontados para que o Ministério possa proceder, em momento posterior, à modernização.
Acerca da remuneração, entende-se que a Administração deve, primariamente, buscar os valores referentes em Convenções Coletivas de Trabalho. Entretanto, pelas especificações, a empresa é livre para, se julgar necessário, proceder a um valor maior do que o piso salarial, por sua conta e risco.
Os equipamentos necessários para tais projetos e relatórios são básicos e devem ser cotados dentro da planilha de custos e formação de preços como custos indiretos do profissional, item 5.A da planilha em referência.
Convém frisar que o critério de julgamento adotado no Pregão foi o de menor preço, passando pelo processo competitivo disciplinado pela normatização'.
84. Considerando que a atividade de as-built é algo comum na área de engenharia, uma vez que se baseia no levantamento das soluções na forma como construído, além da previsão de auxílio de equipe, não soa desarrazoada a previsão. Ademais, a representante não apresenta qualquer elemento probatório da impossibilidade de realização das atividades em comento pelo perfil traçado pelo MDIC no TR em inquinado.
85. Por fim, outras 32 concorrentes apresentaram proposta no certame, sendo que 18 disputaram efetivamente o objeto com novos lances.
86. Improcedente, portanto, a alegação da representante quanto ao tópico.
87. Há, entretanto, a indicação da impropriedade, anteriormente detectada, relacionada à imposição de custos no BDI que, em princípio, poderiam estar previstos de modo explícito, o que resta em desacordo com a jurisprudência desta Corte. O encaminhamento referente a esta questão será, entretanto, abrangido no encaminhamento da aludida alínea 'p' desta instrução.
o) O item 10.2 inclui dentre os serviços previstos no edital a 'emissão de relatórios, laudos de verificação, laudos de conformidade e calibração, bem como todo e qualquer serviço de aferição de operacionalidade e qualidade de funcionamento dos equipamentos instalados'. Relatórios, laudos e calibração de instrumentos geram custos consideráveis para a empresa CONTRATADA e, portanto, impactam a elaboração da proposta, não se admitindo presumir que a empresa esteja obrigada a prestar esse serviço em quantitativo desconhecido e em relação a equipamentos não previamente estipulados, caracterização situação apta por si a violar a regra do art. 6º, IX, f, da Lei 8666/93. Por isso, afigura-se imprescindível o detalhamento dos equipamentos que deverão ter emitidos os relatórios, laudos e calibração para que sejam previstos os seus respectivos custos, assegurando isonomia entre todos os participantes da licitação.
88. O MDIC assevera que 'o universo da prestação do serviço está definido, inclusive os sistemas' (peça 8, p. 46) . E que 'houve opção de vistoria para que as empresas avaliassem com precisão técnica o universo da prestação contratual exibida no edital'.
89. de fato, há que se considerar que o MDIC afirma categoricamente que a representante não teria realizado a vistoria, algo que seria comprovável com o fornecimento da declaração prevista no anexo IV do TR.
90. Este é outro item que é melhor interpretado com a leitura de sua redação integral, pelo que se previne a distorção contextual.
91. A redação do referido item diz que 'serão considerados, também, serviços de manutenção preventiva, corretiva e preditiva aqueles relativos à emissão de relatórios, laudos de verificação, laudos de conformidade e calibração, bem como todo e qualquer serviço de aferição da operacionalidade e qualidade de funcionamento dos equipamentos instalados'.
92. Nota-se que é um item de definição de conceitos, no qual os serviços em questão serão considerados serviços de manutenção preventiva, corretiva e preditiva, que são objeto da contratação. Uma vez que seu objetivo é a definição de um conceito, razoável de se considerar que tenha cumprido seu objetivo e que os referidos serviços devem ser previstos na seção adequada.
93. Ao compulsar o TR, nota-se que, embora não haja uma seção específica para listagem dos serviços de medição, observa-se que se encontram diluídos nas atividades das rotinas mínimas de manutenção predial preventiva e corretiva, a exemplo da 'medição da amperagem dos alimentadores dos circuitos em todas as saídas dos disjuntores' do quadro geral de distribuição de baixa tensão, relativa ao sistema elétrico, prevista no item 10.6.1, II, a, cuja periodicidade é semestral; 'medição do isolamento dos circuitos quanto ao estado dos fios' da iluminação interna e externa, prevista no item 10.6.3, III, a; 'medição da resistência ôhmica e continuidade dos cabos' da rede elétrica, semestralmente, prevista no item 10.6.4, III, a; 'medição da amperagem da fiação e verificação se está de acordo com as tabelas de amperagem máxima permitida', semestralmente, prevista no item 10.6.4, III, c; entre outros.
94. A alegação da representante, além de não considerar toda a redação do item 10.2 e seu objetivo, é genérica e não demonstra qualquer passagem do edital que possibilite ao MDIC exorbitar das previsões de serviços, de modo a possibilitar serviços que seriam mais caros do que o próprio contrato, a exemplo da execução de 'ensaios em fábrica de um quadro geral de baixa tensão', como citado pela representante, em desfavor da contratada, ou mesmo da contratante.
95. Nesse sentido, a presença de outras 32 licitantes no certame, sendo que 18 disputaram efetivamente o objeto com novos lances indica que a previsão dos serviços como descrito nas rotinas mínimas de manutenção e sua periodicidade, permitiram a quantificação e precificação.
96. Improcedente, portanto, a alegação da representante.
p) Alguns itens das rotinas de manutenção previstos no item 10.6.1. 10.6.1-II-g, h e k, só podem ser realizados com o quadro desligado e, portanto, deverá ser executado em horário diferente do horário comercial e por equipe especializada. Nada obstante, o TR não especifica a forma de pagamento do serviço extraordinário, impedindo que a licitante explicite esses custos em sua proposta.
97. O item em comento possui questionamento semelhante ao realizado quanto ao item 18.3, tratado posteriormente, para o qual o MDIC afirmou que tais custos 'deverão constar como indiretos na montagem da proposta' (peça 8, p. 46) .
98. Este item, assim como o supracitado, são os itens cujas impropriedades se afiguram mais relevantes no edital, pois que, de fato, podem acarretar algum nível de insegurança à contratada e, mesmo, possibilidade de imposição de maiores custos à administração.
99. Nada obstante a Unidade Jurisdicionada informe que o edital 21/2017 por ela publicado seria uma nova perspectiva de manutenção predial e tenha se baseado no edital 15/2013, do Ministério do Planejamento, não manteve as previsões quanto ao trabalho executado em horários extraordinários e executados em finais de semana e feriados.
100. O edital do Ministério do Planejamento, que segundo o MDIC é tido como modelo de manutenção predial a ser seguido por orientação daquele ministério, prescreve a compensação de horas, com a devida equivalência das horas de sábados, domingos e feriados em relação à hora normal. Adicionalmente, prevê, na impossibilidade da compensação, a forma de seu pagamento. O edital 16/2014 do TCU também prevê a compensação de horas para o caso.
101. A previsão do MDIC de que os valores sejam imputados na composição do BDI gera riscos de sobrepreço em caso de acréscimos e prorrogações contratuais e vai de encontro à jurisprudência pacífica desta Corte de Contas, que afirma que os custos diretamente relacionados com obras e serviços, passíveis de identificação, quantificação e mensuração na planilha de custos diretos não devem integrá-lo (e.g. Acórdãos 2622/2013, 1765/2012, 1638/2011, todos do Plenário) .
102. Propõe-se, como encaminhamento, cientificar o MDIC sobre a irregularidade em questão, recomendando que proceda com os devidos estudos no sentido de evoluir o seu modelo de contratação de modo a escoimar as impropriedades aqui detectadas para os próximos certames.
q) O item 10.6.3 estipula a rotina de limpeza semestral de lâmpadas e luminárias, sendo certo que essa limpeza exige o desligamento do circuito de iluminação, conforme NBR-5410 e NR-10. Conforme o TR, existem 4.200 luminárias e, assim, caso se considere 15min para o serviço individual, duas vezes ao ano, gastar-se-ia 175h por mês só para limpeza de lâmpadas, ou seja, o consumo do trabalho exclusivo de um auxiliar, o que justifica sejam prestadas as devidas informações/estudos que embasaram o dimensionamento da equipe de manutenção, a fim de verificar se esse serviço foi efetivamente considerado.
103. Assim se manifesta o MDIC sobre o item, via mail enviado a esta Unidade Técnica (peça 15, p 2) :
'Acerca da limpeza das lâmpadas (10.6.3) , informo que houve uma estratégia temporal horizontal para o serviço.
A limpeza semestral não necessariamente implica que, num dia certo e específico do mês, todas as lâmpadas serão verificadas. A ideia é que essa rotina seja diluída, aproveitando melhor o tempo dos 6 (seis) auxiliares durante sua residência no Ministério. Um possível cronograma de execução seria:
		MÊS 1
	MÊS 2
	MÊS 3
	MÊS 4
	MÊS 5
	MÊS 6

	Quantidade de lâmpadas
	700
	700
	700
	700
	700
	700

	Tempo total (H) 
	175h
	175h
	175h
	175h
	175h
	175h

	Horas de um auxiliares/mês
	176h
	176h
	176h
	176h
	176h
	176h

	Quantidade de horas de cada auxiliar despendida nesse serviço
	29h10
	29h10
	29h10
	29h10
	29h10
	29h10

	Proporção de tempo gasto por cada auxiliares com a verificação das lâmpadas (em porcentagem e em horas diárias) 
	16%
1h20
	16%
1h20
	16%
1h20
	16%
1h20
	16%
1h20
	16%
1h20

104. A título de comparação, enquanto o TR inquinado pela representante prevê a execução semestral do serviço, o edital 16/2014 do TCU e o 15/2013 do MP têm previsão mensal. O contrato do TCU envolve a sua sede, os seus três anexos, o Instituto Serzedello Corrêa e o contrato do MP envolve dois prédios na Esplanada, blocos C e K, e o prédio da SOF ao final da Asa Norte, enquanto o do MDIC envolve dois edifícios, o bloco J da Esplanada, edifício semelhante ao dos blocos C e K do MP, e o edifício Sempe no Setor de Autarquias Sul, edificação de somente três andares, de modo que não se vislumbra ser previsão desproporcional.
105. Adicionalmente, o item em questão não teria impedido a participação de outras 32 licitantes, sendo que 18 disputaram efetivamente o objeto com novos lances.
106. Improcedente, portanto, a alegação da representante.
r) No mesmo item 10.6.3 (manutenção corretiva) , o edital prevê a substituição das lâmpadas queimadas por lâmpadas de LED, mas não consta na planilha de materiais (anexo I) esse tipo de lâmpada, tornando incerto quem arcará com esse custo de substituição, cujo interesse (consumo e durabilidade) é exclusivo do órgão licitante.
107. Em sua manifestação (peça 8, p. 46) , o MDIC afirma que 'a troca das lâmpadas se dará quando da compra pelo Ministério do material. Caso contrário, serão utilizadas as lâmpadas do modelo atual, que estão dimensionadas na lista de materiais do Termo de Referência'.
108. A informação objetiva é a de que não se precifica material que não está na lista disponibilizada pelo Ministério. Ao que a ausência de outros questionamentos e a disputa da fase de lances indicam, é a forma como procederam as demais 32 licitantes, sendo que 18 disputaram efetivamente o objeto com novos lances.
109. Contudo, maior clareza seria, de fato, conferida ao edital caso a informação estivesse nele explicitada, o que deve ser abrangido pela ciência proposta no âmbito da análise da alínea 'f' desta instrução.
110. Parcialmente procedente, portanto, a alegação da representante.
s) O item 10.6.4 apresenta grave distorção sobre dimensionamento da equipe. Tem previsão de obrigação de verificação mensal de 10.000 tomadas, o que exigiria a contratação de 45 eletricistas (supondo-se a duração média de um minuto por tomada) , sendo que o TR prevê a alocação de 13 eletricistas.
111. A representante apresenta como falha gravíssima e inviabilizadora do certame, por erro de planejamento, tal previsão ante a existência de 10.000 tomadas, que demandariam 10.000 minutos de dedicação exclusiva, o que exigiria 45 profissionais somente para a incumbência.
112. Inicialmente deve-se destacar que não há, no edital e em seus anexos, ou em qualquer outro documento apresentado pela representante, informação objetiva quanto ao número de tomadas envolvido nos serviços contratados. O item 7.2 do termo de referência elenca as instalações elétricas e, em sua alínea 'b', prevê 'instalações de rede elétrica de tensão estabilizada, ininterrupta e aterrada para computadores e periféricos com 5.000 pontos instalados, com capacidade de 1.000KVA', referindo-se a todo o seu sistema.
113. de acordo com o que assevera o MDIC, a representante tampouco teria empreendido a visita técnica que poderia suprir tal informação, de modo que, admitindo os dados do questionamento como aproximação verossimilhante sugerida pela representante, não imporiam maiores riscos à contratação.
114. A uma porque o custo do profissional eletricista previsto, R$ 5.959,79, estaria compatível com outras licitações realizadas por outros órgãos, a exemplo do Pregão Eletrônico 16/2014, realizado pelo Tribunal de Contas da União, que previa o custo de R$ 5.874,10 para o referido profissional.
115. A duas porque o número de profissionais, 7 e não 13 como informado pela representante (a contabilizar ajudante de eletricista, somam-se mais 4) , estaria também compatível com o exemplo da contratação do TCU, que para sua Sede, seus três anexos, o Instituto Serzedello Corrêa e seu restaurante, previu 9 profissionais. Por sua vez, o Ministério do Planejamento, no Pregão Eletrônico 15/2013, prevê para 3 edifícios, quais sejam, os blocos 'C' e 'K' da Esplanada e o edifício da Secretaria Federal de Orçamento, localizada ao final da Asa Norte, o total de 7 eletricistas.
116. Ante as análises retro, propõe-se pela improcedência do alegado pela representante.
t) No item 10.6.6 se prevê manutenção preventiva nas Subestações de energia, mas essa instalação não integra os edifícios e são de propriedade da Concessionária do Serviço Público, sendo inviável até mesmo o acesso da CONTRATADA ao local e, portanto, tornando impossível a realização dos serviços a ela cometidos pelo instrumento convocatório.
117. O MDIC afirma que 'a manutenção se dá dentro dos limites permitidos pela CEB' (peça 8, p. 46) .
118. Não há outra interpretação possível para a leitura do item aludido pela representante, que se encontra na alínea a, I, do item 10.6.6, que prevê, diariamente, a 'verificação da existência de ruídos anormais elétrico ou mecânico, com acionamento da CEB, quando necessário'.
119. Improcedente, portanto, a alegação da representante.
u) Existe rotina de manutenção a ser executada nos sistemas previstos nos itens 10.6.7 e 10.6.8, mas não há a correspondente previsão de material, peça, equipamento e mão de obra específica (engenheiro eletrônico e técnico em eletrônica) nas planilhas embutidas no TR, evidenciando grave inconformidade. Para o sistema previsto no item 10.6.10 elenca rotina de manutenção (preventiva e corretiva) , mas não detalha os materiais rotineiros de manutenção, além de prever para eles valores muito abaixo do mercado, sem ter ainda descrito as peças e equipamentos para suprir eventual defeito. O ponto também é omisso em relação a parte do sistema, como a automação e o controle da operação dos Grupos geradores. A mesma irregularidade contamina o item 10.7, porquanto, para os sistemas contemplados neste item, não consta a indicação de material, peça ou equipamento nas planilhas do TR.
120. Quanto ao tema, assim se manifesta o MDIC, via mail enviado a esta Unidade Técnica (peça 15, p. 2) :
'Acerca das manutenções dos equipamentos de NoBreak, Banco de Baterias e ar condicionado (10.6.7, 10.6.8, 10.7) , entende-se que os técnicos previstos nesta contratação são capacitados para realizar a manutenção indicada no Termo de Referência.
Quanto à manutenção dos Grupos Geradores de Energia Elétrica de Emergência (10.6.10) , informamos que foram previstos no Anexo I do Termo de Referência peças e materiais.
No caso da necessidade de outras peças e materiais não previstos inicialmente, destinados a estes sistemas, serão fornecidos com a utilização da margem de 10% (saldo adicional sobre o valor total de peças, conforme o subitem 8.3.2 do Termo de Referência) '.
121. A razoabilidade da afirmativa do MDIC se apoia no resultado do certame, assim como a afirmação de que os materiais são orçados com preços abaixo do mercado, uma vez que houve redução do preço estimado em uma disputa que envolveu outras 32 licitantes, sendo que 18 disputaram efetivamente o objeto com novos lances.
122. Adicionalmente, o MDIC informou que as peças para o Sistema de Ar condicionado serão compradas em registro de preço (peça 8, p. 45) , o que, contudo, leva a riscos ao contrato, como já analisado no item 'k' desta instrução técnica.
123. Parcialmente procedente, portanto, a alegação da representante. 
v) Os itens 8.2.2, 9.3 e 18.5 do Termo de Referência apresentam a prestação de serviços sem a devida contraprestação, assim como os itens 13.3, 13.4, 13.6 e 15 preveem que a empresa assumirá a responsabilidade e ônus pelo fornecimento de todos os equipamentos, ferramentas, materiais e o custo como um todo, sem a correspondente previsão em planilha dos respectivos custos. Essa ocorrência viola o disposto no art. 7º, § 2o, II da Lei 8666/93 ao exigir como condição prévia à licitação 'existir orçamento detalhado em planilhas que expressem a composição de todos os seus custos unitários'.
124. O item 8.2.2 já foi tratado na alínea 'h' desta representação.
125. O item 13.3 é complementar ao item 9.3 e prevê que a contratada deverá ser responsável por todos os equipamentos, ferramentas e materiais necessários aos serviços. Contudo, prevê-se expressamente, ao contrário do afirmado pela representante, que sejam previstos em planilhas e, se não realizado, serão arcados pela contratada. Este item possui idêntica previsão no edital 15/2013, do Ministério do Planejamento, que possui contratação, dele decorrente, em andamento.
126. O item 15 e subitens preveem um sistema de comunicação eficiente para cada empregado, composto por rádio, além de dois rádios para a base da gestão do MDIC. O subitem 15.2 prevê que esse custo deve ser previsto em planilha, o que, se não feito pela contratada, deve ser por ela custeado.
127. O item 18.5 prescreve a exigência de que a contratada disponibilize e utilize de sistema de software de Gerenciamento de Manutenção Predial que disponibilize relatório mensal com as características que seus subitens relacionam. O referido item não proíbe que o custo seja previsto na proposta e nem determina que seja arcado pela contratada.
128. Em sua manifestação (peça 8, p. 46) , o MDIC esclarece que esses custos deverão constar do BDI, algo que, todavia, a exemplo do já comentado na alínea 'p' desta instrução técnica, afronta a jurisprudência pacífica desta Corte de Contas.
129. A previsão do MDIC de que os valores sejam imputados na composição do BDI gera riscos de sobrepreço em caso de acréscimos e prorrogações contratuais e vai de encontro à jurisprudência pacífica desta Corte de Contas, que afirma que os custos diretamente relacionados com obras e serviços, passíveis de identificação, quantificação e mensuração na planilha de custos diretos não devem integrá-lo (e.g. Acórdãos 2622/2013, 1765/2012, 1638/2011, todos do Plenário) .
130. O encaminhamento referente a este item será abrangido no encaminhamento da aludida alínea 'p' desta instrução.
w) Igual vício contamina os itens 13.4, 13.6 e 13.6.1 que impõem à futura CONTRATADA assumir obrigações imprevisíveis e com custo inestimável, pois lhe imputa assumir custos 'referentes a reparos que envolvam serviços externos de terceiros' e o 'fornecimento de materiais e execução das tarefas conexas', criando obrigação de a empresa embutir um preço imaginário para esses serviços em sua proposta (item 10.6.1.) , em situação absolutamente anormal e flagrantemente delirante em relação à disciplina da Lei 8.666/93.
131. Em complemento à análise realizada retro quanto ao item 13.4, é imperioso observar que sua leitura deve ser realizada com a contextualização do item 8.4, relacionada aos serviços eventuais, cujo subitem 8.4.2 prevê para esses serviços a possibilidade de subcontratação.
132. A listagem e a precificação estimada para esses serviços, segundo o subitem 8.4.1, encontra-se em planilha específica contida no Anexo II do termo de referência. E é acerca desses serviços que, para confeccionar sua proposta, a licitante deve decidir se os prestará diretamente, ou por meio de terceiros, cujos custos deverão ser inseridos em sua planilha de proposta.
133. Nesse diapasão, além da previsão do edital do MPOG, há previsão de teor semelhante no edital 16/2014 do TCU, que também determina que a proposta englobe custos de terceiros contratados em serviços eventuais, conforme abaixo reproduzido:
'Os preços unitários a serem propostos pelo licitante deverão englobar, para todos os itens da planilha, os custos relativos ao fornecimento de materiais e mão de obra (postos no TCU) , aluguel de todas as máquinas, equipamentos e ferramentas necessários à correta execução dos serviços, inclusive de terceiros, ainda que não discriminados e encargos sociais da mão de obra, já que as medições serão realizadas pelas quantidades de materiais efetivamente gastos e, quando dos serviços eventuais, pelo tempo de trabalho dos profissionais (grifos nossos) '.
134. Há, no entanto, a impropriedade já indicada nas análises anteriormente realizadas em relação aos itens 13.6 e 13.6.1, que, inobstante façam uma breve enumeração de serviços, indicando a possibilidade de sua explicitação, os prevê para composição do BDI.
135. Assim, a Unidade Jurisdicionada deve aprofundar seus estudos no novo modelo, de modo a apurar a sua composição de materiais, equipamentos/ferramentas e serviços para que, nas próximas contratações, adeque seu edital à jurisprudência deste Tribunal de Contas.
x) No item 18.3 o edital volta a prever o atendimento de 'quaisquer serviços de emergência', ainda que resulte em 'acréscimo de pessoal ou material, mesmo fora do horário normal de atendimento', sem que o edital contemple a respectiva remuneração correspondente a esse serviço anormal e ao acréscimo material ou pessoal dele decorrente, pretendendo a absorção na proposta de item não planilhado e sem estipulação qualitativa ou quantitativa.
136. É fato que um contrato de manutenção predial se baseia em previsões de serviços que podem ou não vir a ser acionados durante a sua vigência. Diante da miríade de possibilidades, a Administração faz o levantamento de seus sistemas, peças e equipamentos, bem como dos serviços que sobre eles ordinariamente devem ser realizados para seu contínuo funcionamento.
137. Contudo, há situações que fogem ao comum e para as quais não há uma expectativa específica de ocorrência e sobre as quais as soluções podem variar e demandarem aplicação ad hoc.
138. A essas, atribui-se o termo 'emergência', que possui atrelado ao seu significado o surgimento de casos fortuitos, para os quais não há planejamento ordinário. É incompatível com essas situações fortuitas a previsibilidade no nível de detalhes das planilhas como reivindica a representante.
139. Deve-se, entretanto, prever uma margem contratual para o seu atendimento, que é o objetivo do item 18.3 do termo de referência.
140. Contudo, não há no edital as previsões em relação a serviços a serem realizados em horário extraordinário para os profissionais residentes, que podem vir a ser acionados nessas situações. Há editais que preveem compensação de horários, com as devidas proporções entre as horas extras e normais.
141. O MDIC deve, portanto, avaliar a situação e estudar mecanismos para prever, nos próximos editais, a remuneração ou compensação de serviços prestados em horário extraordinário, especialmente para os profissionais residentes listados.
y) A representante apresenta série de itens da planilha de materiais anexa ao termo de referência que considera sem especificação adequada, sem especificação ou com especificação que não atende ao projeto do órgão.
142. Ao todo, a licitante lista 18 itens para os quais a especificação da planilha impediria a manutenção predial, seja por supostas falhas de detalhamento, o que levaria à insuficiência de especificações para permitir o que chama de 'manutenção de alto padrão', seja por uma suposta incompatibilidade com os equipamentos do MDIC.
143. Quanto ao tema, assim se manifesta o MDIC, via mail enviado a esta Unidade Técnica (peça 15, p. 3) :
'Sobre as ponderações de inconformidade nos valores e nas especificações dos materiais, alegados pela empresa reclamante, temos a esclarecer que ao se elaborar o Termo de Referência, considerou-se na apuração de preços estimados a planilha descritiva de materiais do Pregão 15/2013 do Ministério do Planejamento, com adequações para atendimento das necessidades do MDIC. Ademais, salientamos que a partir da divulgação do Pregão Eletrônico nº 21/2017 MDIC, houve interesse por parte de diversos fornecedores, inclusive, com o registro de proposta de preços no sistema Comprasnet para ingresso no certame. Na Ata de Abertura do Pregão consta o registro de 33 (trinta e três) fornecedores, o que demonstrou a viabilidade de cotação dos itens especificados no Instrumento Convocatório e seus Anexos. Depreende-se que não houve restrição da competitividade da licitação'.
144. Nesse diapasão, com relação às afirmações relacionadas à incompatibilidade de especificações de materiais em relação aos equipamentos do MDIC, a exemplo da alegação de que os 'disjuntores com especificação de corrente de curto circuito não atendem ao projeto específico do órgão', a representante não traz informações objetivas do que não estaria adequado, o que pode ter relação direta com o fato de, segundo a Unidade Jurisdicionada, não ter realizado as inspeções nas instalações do Ministério.
145. Há que se considerar que a visita às instalações tem o potencial de esclarecer a questão, possibilitando à licitante e ao órgão superar as dúvidas e supostas deficiências quanto às especificações.
146. Em relação às alegações de que alguns dos materiais poderiam ter sido especificados com maior nível de detalhamento, há razoabilidade na manifestação do MDIC ao fazer alusão ao resultado do certame.
147. Contudo, conquanto possa ser observado que alguns dos materiais questionados teriam descrições semelhantes às do edital 15/2013 do Ministério do Planejamento, ao observar o edital 16/2014 do Tribunal de Contas da União, nota-se maior nível de detalhamento nas descrições de alguns itens, o que é desejável, haja vista contribuir para maior clareza das informações e precisão da contratação.
148. Assim, propõe-se recomendar ao MDIC que, em licitações futuras, revise o nível de detalhamento das especificações dos materiais a fim de, sempre que possível e razoável, adotar maior nível de especificação para esclarecimento dos potenciais licitantes.
Necessidade da Medica Cautelar
149. Consoante o art. 276 do Regimento Interno/TCU, o Relator poderá, em caso de urgência, de fundado receio de grave lesão ao Erário, ao interesse público, ou de risco de ineficácia da decisão de mérito, de ofício ou mediante provocação, adotar medida cautelar, determinando a suspensão do procedimento impugnado, até que o Tribunal julgue o mérito da questão. Tal providência deverá ser adotada quando presentes os pressupostos do fumus boni iuris e do periculum in mora.
150. Considerando que o contrato já está em execução, o periculum in mora ao reverso afigura-se em maior grau que o periculum in mora, o que justifica seu indeferimento.
151. Ademais, as informações constantes dos autos são suficientes para, desde logo, fundamentar decisão de mérito pela procedência parcial da presente representação, com emissão dos encaminhamentos propostos no corpo das análises técnicas.
CONCLUSÃO
152. O edital, que o referido Ministério alega seguir padrão do Ministério do Planejamento, não prevê realização de obra, pois não define escopo e qualquer produto pré-determinado (empreitada) a ser entregue pela contratada, assim como não define qualquer necessidade de apresentação de projeto característico de obra. Adicionalmente, o edital em tela não destoa em significância a outros publicados por outros órgãos, a exemplo dos editais do MP e do TCU referenciados na análise supra, para serviços de manutenção predial, caracterizando-se essencialmente por profissionais e materiais relacionados aos sistemas instalados em suas estruturas prediais e serviços de manutenção do seu funcionamento.
153. O Ministério da Indústria, Comércio Exterior e Serviços deve ser cientificado quanto às impropriedades detectadas, notadamente a previsão de que os equipamentos, ferramentas e materiais para execução dos serviços, que são passíveis de identificação, quantificação e mensuração, não previstos na planilha anexa ao edital 21/2017, deverão constar do BDI, previsão essa que vai de encontro à jurisprudência pacífica desta Corte de Contas (e.g. Acórdãos 2622/2013, 1765/2012, 1638/2011, todos do Plenário) .
154. Recomenda-se que o Ministério proceda, ainda, aos estudos de modelos como o adotado pelo TCU, que prevê a composição de materiais e serviços a fim de explicitar o maior nível possível de custos em planilha e atenuar riscos de sobrepreço. Entre os aspectos a serem estudados, cita-se, especialmente, a previsão de formas de remuneração ou compensação de serviços prestados em horário extraordinário.
155. Adicionalmente, ante os riscos de exaurimento precoce da margem de 10% de peças não previstas, recomenda-se que, nos estudos a serem desenvolvidos para as próximas contratações, o MDIC proceda ao levantamento criterioso de materiais e equipamentos necessários à manutenção anual dos seus sistemas, de modo a reduzir riscos de insuficiência.
156. Recomenda-se avaliar, ainda, a conveniência quanto à inclusão do sistema de ar condicionado na contratação de manutenção predial, assim como a devida sincronia de vigência contratual com o fornecimento de peças para esse sistema, dado ao mesmo risco potencial de exaurimento da margem de 10% para peças não previstas decorrente da não efetivação da contratação específica desse sistema, conforme discutido em reunião realizada em 19/3/2018 com representantes do MDIC (itens 67 a 73 desta instrução) .
157. Por fim, propõe-se encaminhar o que vier a ser decidido à empresa Orion Telecomunicações Engenharia S.A., uma vez que fora contratada no dia 22/2/2018, passando a figurar como interessada no processo.
PROPOSTA DE ENCAMINHAMENTO
158. Ante o exposto, submetem-se os autos à consideração superior, propondo:
a) conhecer da presente representação, satisfeitos os requisitos de admissibilidade previstos nos arts. 235 e 237, inciso VII do Regimento Interno deste Tribunal, para, no mérito, considerá-la parcialmente procedente;
b) indeferir o requerimento de medida cautelar inaudita altera parte, formulado pela representante, tendo em vista a inexistência dos pressupostos necessários para adoção da referida medida;
c) recomendar ao Ministério da Indústria, Desenvolvimento, Comércio Exterior e Serviços - MDIC, com base no art. 250, inciso III, do RI/TCU, que, ao realizar os estudos técnicos para futuras contratações, observe outros modelos de contratação de manutenção predial, a exemplo do previsto no edital 16/2014 do Tribunal de Contas da União (item 145 desta instrução) , avaliando os pontos abaixo elencados, comunicando, no prazo de até 30 dias a esta Corte de Contas, plano de ação para a condução dos estudos pertinentes:
c.1) razoabilidade e possibilidade de definir maior nível de detalhamento às especificações de materiais;
c.2) inclusão de previsão de formas de remuneração ou compensação por serviços prestados em horário extraordinário, especialmente para os profissionais residentes;
c.3) levantamento criterioso de materiais e equipamentos necessários à manutenção anual dos seus sistemas, de modo a reduzir riscos de sua insuficiência e de exaurimento precoce da margem de 10% para peças não previstas;
c.4) conveniência quanto à inclusão do sistema de ar condicionado na contratação, assim como a devida sincronia de vigência contratual com o fornecimento de peças para esse sistema, dado o risco potencial de exaurimento da margem de 10% para peças não previstas decorrente da não efetivação da contratação específica desse sistema;
d) dar ciência ao Ministério da Indústria, Comércio Exterior e Serviços das seguintes impropriedades verificadas no Pregão Eletrônico 21/2017, com vistas a evitar a ocorrência de outras semelhantes:
d.1) ausência de descrição dos edifícios sob sua responsabilidade em edital, assim como da distribuição de profissionais, serviços e materiais relacionados a cada um deles, em desacordo com o art. 3º da Lei 8.666/1993 (item 19 desta instrução) ;
d.2) a previsão de que os equipamentos, ferramentas e materiais para execução dos serviços, que são passíveis de identificação, quantificação e mensuração, não previstos na planilha anexa ao edital 21/2017, deverão constar do BDI, a exemplo do previsto no item 13.6.1 do termo de referência, previsão essa que vai de encontro à jurisprudência pacífica desta Corte de Contas (e.g. Acórdãos 2622/2013, 1765/2012, 1638/2011, todos do Plenário) (item 102 desta instrução) ;
d.3) previsão de normas relativas a sistemas de cabeamento estruturado de telecomunicações para o item 'Manutenção predial e ar condicionado', item 6.4 do termo de referência, não guardando relação de pertinência, em desacordo com o art. 3º da Lei 8.666/1993 (item 37 desta instrução) ;
d.4) ausência de informações que contribuiriam pela maior clareza do edital, a exemplo da informação de que as peças para o sistema de ar condicionado, incluindo VRF, serão adquiridas por meio de contrato específico, assim como da informação de que a compra de lâmpadas se dará em contrato específico restando, portanto, em desacordo com o art. 3º da Lei 8.666/1993 (itens 42 e 109 desta instrução) ;
e) comunicar o acórdão que vier a ser proferido, assim como o relatório e o voto que o fundamentarem, ao representante, à empresa contratada, Orion Telecomunicações Engenharia S.A., CNPF 01.011.976/0001-22, e ao Ministério da Indústria, Comércio Exterior e Serviços;
f) arquivar o presente processo, nos termos do art. 250, inciso I, do RI/TCU, sem prejuízo do monitoramento das medidas a serem adotadas em decorrência do item 'c' da proposta de encaminhamento."
É o relatório.

não há.

Não atuou.

REPRESENTAÇÃO. PREGÃO ELETRÔNICO. CONTRATAÇÃO DE SERVIÇOS DE MANUTENÇÃO PREDIAL. SUPOSTAS PREJUÍZOS À FORMULAÇÃO DE PROPOSTA EM DECORRÊNCIA DA FALTA DE DETALHAMENTO E INCONGRUÊNCIAS DO TERMO DE REFERÊNCIA DO EDITAL. VERIFICAÇÃO DE IMPROCEDÊNCIA DE DIVERSOS DOS ASPECTOS APONTADOS PELA REPRESENTANTE E DE QUE, MESMO NAQUELES PARCIALMENTE PROCEDENTES, NÃO HÁ INDICATIVOS DE HAVEREM RESULTADO EM PREJUÍZO À COMPETITIVIDADE. IDENTIFICAÇÃO DE OPORTUNIDADES DE MELHORIA. RECOMENDAÇÕES. CIÊNCIA. ARQUIVAMENTO.

REPRESENTAÇÃO (REPR)

Trata-se de representação, com pedido de medida cautelar, apresentada pela empresa Aeronet Tecnologia e Representações Ltda., com fundamento no § 1º do art. 113 da Lei 8.666/1993 e no inc. VII do art. 237 do Regimento Interno desta Casa, acerca de possíveis irregularidades referentes ao edital e à forma de condução, pelo então Ministério da Indústria, Comércio Exterior e Serviços - MDIC, do Pregão Eletrônico 21/2017 (Processo Administrativo 52007.100344/2017-16) , cujo objeto é a contratação de empresa especializada na execução dos serviços, de natureza continuada e por demanda, de manutenção predial, recuperação de pisos, revestimentos e outros serviços de adequação física de instalações com fornecimento de mão de obra, peças e serviços, nos edifícios sob a guarda ou uso daquele órgão.
2.	Conforme consignado pela Selog em sua instrução inicial, a representante alegaria, em síntese, que:
	a) o MDIC não teria analisado a impugnação por ela formulada (peça 1, p. 1) , a qual poderia ter sido formulada por e-mail, conforme a cláusula 13.2 do edital do certame (peça 1, p. 2) ;
	b) a aludida cláusula conteria erro na indicação de e-mail para impugnação, o que haveria prejudicado a representante; a cláusula 13.2 (peça 2, p. 17) teria indicado o e-mail licitacao@mdic.gov em vez do endereço correto licitacao@mdic.gov.br, conforme pode ser observado em publicação do portal Comprasnet;
	c) a representante teria encaminhado por e-mail a impugnação ao edital, sendo certo que o instrumento convocatório não exigia que se recebesse qualquer tipo de confirmação, sendo que, após o prazo legal definido para resposta, teria entrado em contato com o órgão, obtendo a informação de que não fora recebido o e-mail e que a impugnante deveria ter exigido alguma espécie de comprovação;
	d) ato contínuo, formulou requerimento para que fossem apreciadas suas razões, o que teria sido ignorado pelo MDIC, com a realização da sessão do pregão no dia fixado, sem análise da impugnação;
	e) argumenta, ainda, que haveria uma série de irregularidades na composição do Termo de Referência (TR) , bem como no edital do certame, que os maculariam (peça 1, p. 4/15) ; e
	f) as inconformidades técnicas no edital/TR revelariam a necessidade de revisão dos parâmetros adotados, pois impossibilitariam a elaboração de proposta de preços aderente à efetiva dimensão do serviço, acarretando assimetria de informações e, portanto, violando, a um só tempo, os princípios da vinculação ao instrumento convocatório, da isonomia, da razoabilidade e da eficiência.
3.	Vindo os autos ao meu descortino, no entanto, ponderei que, entre as possíveis irregularidades apresentadas anteriormente, as de itens "a" a "d" diziam respeito a questões que, aparentemente, seriam afetas tão somente à esfera de interesse privado da licitante, refugindo ao alcance da competência desta Corte. Por outro lado, no que se refere aos itens relacionados nas letras "e" e "f", era apresentada pela representante extensa lista de questionamentos que, de fato, mereceriam toda a atenção, e estariam na órbita de atuação da Corte.
4.	Quanto a isso, alega a representante que o Termo de Referência não apresentaria os elementos técnicos necessários à perfeita identificação e quantificação do objeto, inviabilizando a elaboração de proposta idônea, por conter "dezenas de incongruências", tais como: não informar quantos e quais são os edifícios a serem mantenidos/reformados pela empresa a ser contratada; omitir detalhamentos essenciais, como os tipos e as quantidades de piso, revestimento, etc. a serem recuperados; não indicar a forma como os serviços serão pagos. 
5.	Além disso, haveria na licitação:
	a) exigências que se revelariam incompatíveis/impertinentes com as instalações visitadas, com menção a equipamentos inexistentes nas instalações a serem mantidas ou não relacionáveis à licitação em tela;
	b) ausência de especificações de equipamentos;
	c) exigência de disponibilidade de mão de obra residente mínima incompatível com as reais necessidades;
	d) fixação de obrigações genéricas, como as de realizar as "manutenções necessárias ao bom funcionamento da Pasta" ou "fornecimento de materiais e execução das tarefas conexas";
	e) fixação de prazo ínfimo para o vencedor contratar a mão de obra necessária (48 horas) ; 
	f) não previsão da necessidade de engenheiros na mão de obra não residente, embora sejam exigidos serviços especializados, como produção de projetos executivos e emissão de laudos de engenharia, e sem a previsão de pagamento por esses serviços;
	g) defasagem da tabela dos valores das peças a serem aplicadas; 
	h) previsão genérica de cumprimento de "quantitativo compatibilizado com as necessidades de planejamento e execução dos serviços";
	i) previsão de obrigação de verificação mensal de 10.000 tomadas, o que exigiria a contratação de 45 eletricistas (supondo-se a duração média de um minuto por tomada) , sendo que o TR prevê a alocação de 13 eletricistas;
	j) previsão de manutenção preventiva nas Subestações de energia pertencentes à concessionária provedora de energia elétrica, e não ao órgão licitante; e
	k) exigência de rotinas de serviço sem especificação de materiais a serem aplicados ou com a fixação de ônus, em valores imprevisíveis, a serem suportados pela futura contratada;
6.	Diante desse quadro, autorizei, na oportunidade, a diligência proposta pela Selog (conforme Despacho constante da peça 5) , vindo ainda, posteriormente, a determinar o aprofundamento da análise quanto a se efetivamente se haveria verificado a insuficiência de elementos para a confecção de propostas válidas, realistas e comparáveis entre si (Despacho constante da peça 11) .
7.	Em sua última análise, a instrução levada a efeito pela Selog findou por concluir que a maior parte dos aspectos indicados pela representante corresponderia a detalhes que poderiam haver sido elucidados por ocasião da vistoria às instalações facultada pelo MDIC no instrumento convocatório, prerrogativa de que não se valeu a Aeronet Tecnologia e Representações Ltda., ou constituiriam falhas meramente formais facilmente identificáveis ou, ainda, seriam improcedentes, provavelmente decorrendo da falta de leitura atenta do instrumento convocatório como um todo. Em alguns casos, embora ressaltando não existirem indicativos de que o aspecto denunciado prejudicou a competitividade do certame, a instrução reconheceu que o instrumento convocatório poderia ser mais claro, entendendo serem casos de ciência ou recomendação ao órgão licitante, a fim de evitar novas falhas da espécie. Foram também constatadas, igualmente como disposições do edital passíveis de aperfeiçoamento, a previsão de que serviços e itens passíveis de identificação, quantificação e mensuração fossem remunerados por meio do BDI, situação que contraria a jurisprudência desta Casa e sujeita a Administração a riscos de sobrepreço, em caso de acréscimos e prorrogações contratuais. A esse respeito também é alvitrado o estabelecimento de recomendação. A unidade técnica igualmente se posiciona por que a medida acautelatória requerida pela representante seja indeferida, tendo em vista a ausência de seus pressupostos.
8.	De minha parte, não identifico, diante dos elementos constantes dos autos, motivos suficientes para divergir, em essência, das conclusões da unidade técnica, cujas análises incorporo às minhas razões de decidir. Destaco deixar de sugerir a adoção de medidas adicionais em relação à constatação de serviços e itens passíveis de identificação, quantificação e mensuração para os quais se previu a remuneração por meio do BDI, em função de constatar referirem-se a itens/serviços de menor expressão quantitativa em relação ao contrato como um todo.
9.	Embora também endosse essencialmente os encaminhamentos alvitrados pela unidade instrutiva, além de sobre eles promover os ajustes redacionais eventualmente considerados necessários, pondero ser desnecessário o envio de cópia da deliberação proferida à empresa contratada por meio do Pregão Eletrônico em tela, Orion Telecomunicações Engenharia S.A., tendo em vista a ausência de diretivas deste Tribunal acerca do contrato por ela firmado com o MDIC.
Ante o exposto, voto por que o Tribunal aprove o acórdão que ora submeto à apreciação deste Colegiado.
TCU, Sala das Sessões Ministro Luciano Brandão Alves de Souza, em 27 de fevereiro de 2019.
AUGUSTO SHERMAN CAVALCANTI 
Relator